【裁判字號】    97,訴,832
【裁判日期】    971117
【裁判案由】    拆屋還地
【裁判全文】
臺灣士林地方法院民事判決               97年度訴字第832號
原      告  丁○○
訴訟代理人  周聰慶律師
複 代理 人  甲○○
被      告  丙○○
            乙○○
上列當事人間拆屋還地事件，本院於民國97年11月3 日言詞辯論
終結，判決如下：
    主      文
被告丙○○應將坐落於如附表編號1 、2 土地上如附圖所示門牌
號碼為臺北市○○區○○路五十三之一號建物（含豬舍，面積共
二二四．０五平方公尺）拆除，並將所占用之土地返還予原告及
其他共有人。
被告乙○○應將坐落於如附表編號2 、3 土地上如附圖所示門牌
號碼為臺北市○○區○○路五十三之二號建物（含房屋鋼構基礎
，面積共一六一．九五平方公尺）拆除，並將所占用之土地返還
予原告及其他共有人。
被告丙○○應給付原告新臺幣貳仟壹佰拾肆元及自民國九十七年
十月十九日起至清償日止，按週年利率百分之五計算之利息。
被告乙○○應給付原告新臺幣貳仟零伍拾柒元及自民國九十七年
十月十九日起至清償日止，按週年利率百分之五計算之利息。
被告丙○○應自民國九十七年十月十九日起至返還上開所占用之
土地之日止，按月給付原告新臺幣參佰伍拾貳元。
被告乙○○應自民國九十七年十月十九日起至返還上開所占用之
土地之日止，按月給付原告新臺幣參佰肆拾參元。
本判決第一、二項關於拆除建物及返還土地之履行期間為六個月
。
原告其餘之訴駁回。
訴訟費用新臺幣柒萬玖仟貳佰肆拾伍元由被告負擔；被告應賠償
原告所預繳之裁判費用新臺幣柒萬玖仟貳佰肆拾伍元。
本判決原告勝訴且已屆履行期部分，於原告各以新臺幣參拾萬元
、新臺幣貳拾壹萬陸仟元分別為被告丙○○、乙○○供擔保後，
得假執行。但被告丙○○、乙○○如於執行標的物拍定、變賣或
物之交付前，分別以新臺幣捌拾玖萬陸仟貳佰元、新臺幣陸拾肆
萬柒仟捌佰元為原告預供擔保，得免為假執行。
原告其餘假執行之聲請駁回。
    事實及理由
一、原告起訴主張：伊於民國97年2 月20日經由本院執行處96年
    度執字第38880 號強制執行事件之拍賣程序（下稱「系爭執
    行程序」），購得包括如附表所示土地（下稱「系爭土地」
    ）在內等8 筆土地。惟被告丙○○所有之門牌號碼為臺北市
    內湖區○○路53之1 號未辦保存登記建物（含豬舍，下稱「
    53之1 號建物」）無權占用附表編號1 、2 號土地如附圖所
    示部分（面積224.05平方公尺，下稱「甲部分土地」）；另
    被告乙○○所有之門牌號碼為臺北市○○區○○路53之2 號
    未辦保存登記建物（含房屋鋼構基礎，下稱「53之2 號建物
    」，另與53之1 號建物合稱「系爭建物」）無權占用附表編
    號2 、3 號土地如附圖所示部分（面積161.95平方公尺，下
    稱「乙部分土地」），侵害伊及其他共有人對系爭土地之所
    有權。爰依民法第767 條、第821 條及第179 條規定，訴請
    被告拆屋還地，並自伊取得系爭土地所有權之翌日即97年4
    月19日起，給付相當於租金之不當得利等語。並聲明：(一)被
    告丙○○應將坐落於甲部分土地之53之1 號建物拆除，並將
    甲部分土地返還予原告及其他共有人全體。(二)被告乙○○應
    將坐落於乙部分土地之53之2 號建物拆除，並將乙部分土地
    返還予原告及其他共有人全體。(三)被告丙○○應給付原告新
    臺幣（下同）4,227 元及自97年10月19日起至清償日止，按
    週年利率5%計算之利息；另應自97年10月19日起至返還甲部
    分土地之日止，按月給付原告704 元。(四)被告乙○○應給付
    原告4,114 元及自97年10月19日起至清償日止，按週年利率
    5%計算之利息；另應自97年10月19日起至返還乙部分土地之
    日止，按月給付原告686 元。(五)原告願供擔保，請准宣告假
    執行。
二、被告則以：系爭土地為被告丙○○於60幾年間與被告乙○○
    之父即訴外人郭信吉所共同購買，惟礙於二人無自耕農身分
    ，遂登記於丙○○、郭信吉之父即訴外人郭萬生名下，並分
    別於其上興建系爭建物居住迄今，丙○○、郭信吉當然有權
    使用父親郭萬生之土地，是系爭建物確有占用系爭土地之合
    法權源。縱認伊等應拆除系爭建物並返還系爭土地予原告，
    原告亦應給予合理補償等語，資為抗辯。並聲明：(一)原告之
    訴及假執行之聲請均駁回。(二)如受不利之判決，願供擔保請
    准宣告免為假執行。
三、兩造不爭執之事實：
  (一)原告於97年2 月20日經由系爭執行程序拍定原為郭萬生所有
    之系爭土地，並於97年4 月18日獲核發權利移轉證書，而為
    系爭土地所有權人。
  (二)被告丙○○所有之53之1號建物占用甲部分土地。
  (三)53之2 號建物占有乙部分土地，原為郭信吉所興建，並於郭
    信吉死亡後，經由全體繼承人協議由被告乙○○繼承。
四、得心證之理由：
    原告主張系爭建物無權占有原告所有之系爭土地，惟為被告
    所否認，並以前揭情詞置辯。是本件爭點為：(一)被告之系爭
    建物占用原告所有之系爭土地是否有合法權源？(二)如屬無權
    占有，則被告應給付原告多少不當得利？茲分述如下：
  (一)被告之系爭建物占用原告所有之系爭土地是否有合法權源？
    1.按土地法第43條規定，依本法所為之登記，有絕對效力。
      是原告因信賴系爭土地登記謄本上之登記，而經由系爭執
      行程序拍定系爭土地，並取得權利移轉證書，自已為系爭
      土地之所有權人甚明。被告辯稱系爭土地為被告丙○○與
      被告乙○○之父郭信吉所共同購買，並登記於郭萬生名下
      ，縱或屬實，仍不影響原告取得系爭土地所有權之效力，
      合先敘明。
    2.被告辯稱被告丙○○及被告乙○○之父郭信吉經郭萬生之
      同意於60幾年間分別於系爭土地上興建53之1號及53之2號
      建物，縱屬真正，亦僅係與郭萬生間成立債之使用借貸關
      係，而無從對抗原告所取得系爭土地之所有權。是被告於
      原告取得系爭土地所有權後，已無占用系爭土地之合法權
      源，則其以系爭房屋繼續占用如附圖所示部分系爭土地，
      即屬無權占有。被告辯稱系爭建物有占用系爭土地之合法
      權源等語，尚不足採。
    3.按所有人對於無權占有或侵奪其所有物者，得請求返還之
      ；對於妨害其所有權者，得請求除去之；各共有人對於第
      三人，得就共有物之全部為本於所有權之請求，但回復共
      有物之請求，僅得為共有人全體之利益為之，民法第767
      條前段、中段及第821 條分別定有明文。且「按未辦保存
      登記之建築物，如已出賣他人並移轉占有，應認出賣人已
      喪失事實上之處分權，並由買受人取得該項事實上之處分
      權，而房屋之拆除本為一種事實上之處分行為，自應以現
      占有人為被告」（最高法院69年度臺上字第851 號判決參
      照）。本件系爭土地為原告所有，53之1 號、53之2 號未
      辦保存登記建物分別無權占有系爭土地甲、乙部分，且分
      別係被告丙○○及被告乙○○之父郭信吉所興建，並原始
      取得所有權，郭信吉死亡後，53之2 號建物由被告乙○○
      繼承，均如前述，則揆諸前揭說明，被告乙○○已取得53
      之2 號建物之事實上處分權，而房屋之拆除為一種事實上
      之處分行為，被告乙○○既為53之2 號建物之事實上處分
      權人，自有拆除之權能。從而，原告基於民法第767 條前
      段、中段及第821 條之規定，分別訴請被告丙○○、乙○
      ○拆除占用甲部分土地之部分53之1 號建物、占用乙部分
      土地之53之2 號建物，並將所占用之系爭土地返還予原告
      及其他全體共有人，即屬於法有據，為有理由，應予准許
      。
    4.查拆除系爭建物及返還所占用之土地，因一時覓地搬遷不
      易，核其性質非長時間不能履行，爰斟酌實際情況，定其
      履行期間為6個月，以資兼顧。
  (二)被告應給付原告多少不當得利？
    次按無法律上之原因而受利益，致他人受損害者，應返還其
    利益，為民法第179 條前段所明定。至其得請求返還之範圍
    ，應以對方所受之利益為度，非以請求人所受損害若干為準
    ，無權占有他人土地，可能獲致相當於租金之利益為社會通
    常之觀念，最高法院61年臺上字第1695號判例著有明文。惟
    請求返還相當於租金之不當得利，而其給付可分者，各共有
    人僅得按其應有部分，請求返還（最高法院88年度臺上字第
    1341號判決參照）。又不當得利之受領人，依其利益之性質
    或其他情形不能返還者，應償還其價額，民法第181 條但書
    定有明文。經查：
    1.被告丙○○、乙○○分別以53之1號、53之2號建物無權占
      有系爭土地甲、乙部分，因而獲得占有使用之利益，並致
      原告無法管領使用而受有損害，因該利益之性質為不能返
      還，是原告依上開規定，請求被告給付相當於租金之不當
      得利價額，即屬有據。至於租金之計算標準，應參酌土地
      法第105 條、第97條第1 項之規定，予以計算較為客觀公
      允。
    2.再按城市地方房屋之租金，以不超過土地及其建築物申報
      總價額年息10%為限，土地法第97條第1項定有明文。此項
      規定於租用基地建築房屋準用之，同法第105 條亦有明文
      。而所謂土地價額係指法定地價而言，則為土地法施行法
      第25條所明定。又土地法第148 條規定，土地所有權人依
      土地法所申報之地價為法定地價；而依平均地權條例第16
      條前段雖規定，舉辦規定地價或重新規定地價時，土地所
      有權人未於公告期間申報地價者，以公告地價（非公告現
      值）80% 為其申報地價。又所謂年息10% 為限，乃指基地
      租金之最高限額而言，並非一律依照申報價額年息10% 計
      算之，尚須斟酌基地位置、工商繁榮程度、使用人利用基
      地之經濟價值、所受利益及社會情感等情事而為決定。
    3.系爭土地之地目為「田」及「林」，坐落於臺北市○○區
      ○○路內狹小之山路上，附近均為雜木林及農園，其間有
      少數農舍，附近沒有公車站牌及市場、學校，亦無捷運站
      ，小型公車隨招隨停，惟班次不多。附近亦無店家，交通
      便利性及機能性均不佳等情，有系爭土地登記謄本及本院
      勘驗筆錄在卷可憑（本院卷第20至22、55頁）。是本院認
      被告使用系爭土地之對價應以法定地價總價額年息5%為相
      當。
    4.系爭土地自96年1 月迄今之法定地價（申報地價）均為每
      平方公尺1,200 元，有系爭土地登記謄本附卷可稽（本院
      卷第20之21頁）。從而，原告於請求被告丙○○、乙○○
      分別給付自取得系爭土地所有權翌日即97年4 月19日起至
      97年10月18日止相當於租金之不當得利2,114 元｛計算式
      ：〔184.32×1,200 ×1/6+（8.95+30.78）×1,200 〕×
      5% ×6/12 ≒2,114 ，元以下4 捨5 入｝、2,057 元｛計
      算式：〔（21.4+28.49）+ （108.38+3.68） ×1/6 〕×
      1,200 ×5%×6/12=2,057｝及均自97年10月19日起至清償
      日止，按週年利率5%計算之利息，並應自97年10月19日起
      至返還所占用之系爭土地之日止，按月給付原告相當於租
      金之不當得利各352 元｛計算式：〔184.32×1,200 ×1/
      6+（8.95+30.78）×1,200 〕×5%×1/12≒352 ，元以下
      4 捨5 入｝、343 元｛計算式：〔（21.4+28.49）+ （10
      8.38+3.68） ×1/6 〕×1,200 ×5%×1/12≒343 ，元以
      下4 捨5 入｝之範圍內，為有理由，應予准許，逾此範圍
      之請求，即非正當，應予駁回。
五、本件訴訟費用額確定為7萬9,245元（即原告預繳之第一審裁
    判費1萬6,345元及地政機關測量規費6萬2,900元），並應由
    被告負擔。故被告應賠償原告所預繳之訴訟費用7萬9,245元
    。
六、兩造均陳明願供擔保，聲請宣告假執行及免為假執行，經核
    原告勝訴且已屆履行期部分，均於法相符，爰分別酌定相當
    之擔保金額併予准許；至原告敗訴及尚未屆履行期部分，其
    假執行之聲請即失所附麗，應予駁回。
七、本件判決基礎已臻明確，兩造其餘之攻擊防禦方法及訴訟資
    料經本院斟酌後，核與判決不生影響，無一一論述之必要，
    併予敘明。
據上論結，原告之訴為一部有理由、一部無理由，依民事訴訟法
第79條、第85條第1 項但書、第87條第1 項、第390 條第2 項、
第392 條第2 項、第3 項，判決如主文。
中    華    民    國    97    年    11    月    17    日
                  民事第二庭  法  官  張國勳
以上正本證明與原本無異。
如對本判決上訴，應於判決送達後20日內向本院提出上訴狀。
中    華    民    國    97    年    11    月    19    日
                              書記官  周玉惠
附表：
┌──┬────────────────┬────┐
│編號│          土 地 地 號           │應有部分│
├──┼────────────────┼────┤
│1   │臺北市○○區○○段2小段421地號  │ 6分之1 │
├──┼────────────────┼────┤
│2   │臺北市○○區○○段2小段422地號  │  全部  │
├──┼────────────────┼────┤
│3   │臺北市○○區○○段2小段423地號  │ 6分之1 │
└──┴────────────────┴────┘


司法院資訊處製作；財團法人民間司法改革基金會備份。
